臺灣宜蘭地方法院民事簡易判決
110年度宜簡字第223號
原      告  凱基商業銀行股份有限公司	

法定代理人  魏寶生  
訴訟代理人  陳敬穆律師
複  代理人  楊家寧律師
被      告  鄭富愿  

            鄭簡麗花
            鄭銘洲  


            鄭銘琛  
            鄭明哲  
            鄭素真  
上列當事人間因請求塗銷分割繼承登記事件，本院於民國110年1
0月21日言詞辯論終結，判決如下：
    主  文
一、被告鄭富愿、鄭簡麗花、鄭銘洲、鄭銘琛、鄭明哲、鄭素真
    就被繼承人鄭拱南附表編號1至9所示遺產所為遺產分割協議
    之債權行為及附表編號1至7所示遺產所有權移轉登記之物權
    行為，均應予撤銷。
二、被告鄭簡麗花應將附表編號1至7所示不動產，經宜蘭縣宜蘭
    地政事務所以109年宜登字第154780號收件，於民國109年12
    月3日以分割繼承為登記原因之所有權移轉登記予以塗銷，
    並回復所有權登記為被告鄭富愿、鄭簡麗花、鄭銘洲、鄭銘
    琛、鄭明哲、鄭素真公同共有。
三、原告其餘之訴駁回。
四、訴訟費用由被告鄭富愿、鄭簡麗花、鄭銘洲、鄭銘琛、鄭明
    哲、鄭素真連帶負擔。
    事實及理由
壹、程序方面
    被告均未於言詞辯論期日到場，核無民事訴訟法第386條各
    款所列情形，爰依原告之聲請（見本案卷第247頁），由其
    一造辯論而為判決，合先敘明。
貳、實體方面
一、原告主張：
（一）被告鄭富愿尚積欠原告新臺幣（下同）59,751元及其利息
      未清償；又鄭富愿之父即被繼承人鄭拱南於民國（下同）
      109年9月13日死亡，遺有如附表所示之遺產（下稱：「系
      爭遺產」），其繼承人為被告6人，均未拋棄繼承。惟其
      等為分割協議，將不動產由被告鄭簡麗花一人繼承，故被
      告鄭富愿所為，等同將其應繼分無償移轉予被告鄭簡麗花
      ，而有害於原告之債權。爰依民法第244條第1項、第4項
      ，提起本件訴訟。
（二）聲明：如本案卷第159頁所示。
二、被告均未於言詞辯論期日到場，亦均未提出書狀作任何聲明
    或陳述。
參、本院之判斷 
一、按債務人所為之無償行為，有害及債權者，債權人得聲請法
    院撤銷之；前條撤銷權，自債權人知有撤銷原因時起，1年
    間不行使，或自行為時起，經過10年而消滅，民法第244條
    第1項、第245條分別定有明文。該項法定期間為除斥期間，
    其時間經過時權利即告消滅。此項除斥期間有無經過，縱未
    經當事人主張或抗辯，法院亦應先為調查認定，以為判斷之
    依據，最高法院85年臺上字第1941號民事判例，可資參照。
    查本案係民國（下同）110年5月20日起訴（見本案卷第11頁
    本院收狀章），而原告所提證物三所示不動產土地登記資料
    ，宜蘭縣○○鎮○里段000地號土地之查詢時間為110年4月23日
    （見本案卷第33至38頁），且別無證據足以證明原告知悉之
    時間在前，自應認原告係於上開日期始知悉被告間之遺產分
    割協議行為，則其於110年5月20日提起本件訴訟行使民法第
    244條第1項之撤銷權，即尚未逾越1年之除斥期間，合先敘
    明。
二、原告主張被告間協議分割系爭遺產之行為，係有害原告債權
    之無償行為，故請求依民法第244條第1項、第4項撤銷系爭
    法律行為及回復原狀。按債權人行使民法第244條規定之撤
    銷權，以債務人之行為有害及債權，為其要件之一。此之所
    謂害及債權，乃指債務人之行為，致積極的減少財產，或消
    極的增加債務，因而使債權不能獲得清償之情形；復按88年
    4月21日增訂（89年5月5日施行）民法第244條第3項規定，
    旨在揭明債務人之全部財產為全體債權人之總擔保，債權人
    本得於債權之共同擔保減少，致害及全體債權人之利益時，
    行使撤銷權（最高法院81年度臺上字第207號、98年度臺上
    字第1647號民事判決意旨參照）。次按繼承權之拋棄，係指
    繼承人於法定期間否認繼承對其發生效力之意思表示，即消
    滅繼承效力之單獨行為。而拋棄因繼承所取得之財產，係於
    繼承開始後，未於法定期間拋棄繼承權，嗣就其已繼承取得
    之財產予以拋棄，與拋棄繼承權之性質迥然有別。又繼承權
    之拋棄，固不許債權人依民法第244條第1項規定撤銷之。惟
    如拋棄因繼承所取得之財產，而將繼承所得財產之公同共有
    權，與他繼承人為不利於己之分割協議，倘因而害及債權者
    ，債權人自得依民法第244條第1項行使撤銷權（最高法院10
    6年度臺上字第1650號民事判決意旨參照）。
三、經查︰
（一）被告鄭富愿積欠原告債務，業經原告提出臺灣板橋地方法
　　  院債權憑證為據（見本案卷第19至22頁）。
（二）被告等人之被繼承人鄭拱南於109年9月13日死亡，被告均
　　  為其繼承人，且被告鄭富愿未拋棄繼承等情，有家事事件
　　  公告查詢結果、繼承系統表、除戶謄本及戶籍謄本等件可
　　  稽（見本案卷第39、41頁、第115至129頁）。
（三）被告鄭富愿名下並無財產，有其財產歸戶資料附卷可查（
      見本案個人資料卷第5至9頁），故其並無資力。
（四）被告等人將系爭遺產編號1至7之不動產登記及編號8、9之
      稅籍登記為被告鄭簡麗花所有，有遺產分割協議書、土地
      登記資料查詢及異動索引、房屋稅籍證明書等件為憑（見
      本案卷第33至38頁、第75、76、213、215頁），並與本院
      依職權查詢之宜蘭縣宜蘭地政事務所110年6月22日函檢附
      土地登記申請書、遺產分割協議書、繼承系統表、遺產稅
      免稅證明書、戶籍謄本（見本案卷第67至91頁）、財政部
      北區國稅局宜蘭分局110年7月9日函檢附遺產稅核定通知
      書等件互核相符（見本案卷第131至134頁）。
（五）被告均經合法通知未到場，復無提出書狀作何聲明或陳述
      ，故應認原告前述主張為真實。
（六）綜上所述，被告鄭富愿繼承取得公同共有之遺產，本應作
      為其對債權人總擔保之一部，而被告間所為之遺產分割協
      議，無非係被告鄭富愿將已繼承取得之公同共有權利，無
      償讓與其他被告，使其名下用以擔保受償之積極財產減少
      ，足以影響其清償全體債權人之能力，自屬有害及債權人
      利益之行為，是原告請求撤銷遺產分割協議之債權行為及
      其登記之物權行為，並請求回復原狀，為有理由，應予准
      許，爰判決如主文第1、2項所示。
（七）附表編號10至14部分，仍為鄭拱南之名義，查無遺產分割
      行為（見本案卷第221、237、243頁），原告亦未舉證證
      明就該等部分有何遺產分割協議或行為，以實其說，故原
      告就該等部分之起訴並無理由，應予駁回。　　　　　
肆、綜上所述，原告依民法第244條第1項、第4項規定，請求如
    主文第1、2項所示，為有理由，應予准許，其餘則無理由，
    應予駁回。　
伍、訴訟費用負擔之依據：民事訴訟法第79條、第85條第2項。
中　　華　　民　　國　　110 　年　　11　　月　　4 　　日
                  宜蘭簡易庭  法  官      伍偉華
以上正本係照原本作成。
如對本判決上訴，須於判決送達後二十日之不變期間內，向本院
提出上訴狀（應附繕本）。如委任律師提起上訴者，應一併繳納
上訴審裁判費。
中　　華　　民　　國　　110 　年　　11　　月　　4 　　日
　　　　　　　　　            書記官      葉宜玲
附表：被繼承人鄭拱南所留遺產
編號 種類 財產名稱 範圍/金額 1 土地 宜蘭縣○○鎮○里段000地號土地 2分之1 2 土地 宜蘭縣○○鎮○里段000地號土地 10分之1 3 土地 宜蘭縣○○鎮○里段000地號土地 2分之1  4  土地 宜蘭縣○○鎮○里段000地號土地 2分之1 5 土地 宜蘭縣○○鎮○里段000地號土地 10分之1 6 土地 宜蘭縣○○鎮○里段000地號土地 10分之1 7 土地 宜蘭縣○○鎮○里段000地號土地 10分之1 8 房屋 宜蘭縣○○鎮○里里○○路○段000巷00號（稅籍編號︰00000000000） 全部 9 房屋 宜蘭縣○○鎮○里里00鄰○○路○段000巷00號（稅籍編號︰00000000000） 全部 10 存款 郵局 新臺幣66,625元 11 存款 郵局 新臺幣50萬元 12 存款 頭城農會 新臺幣34,746元 13 存款 頭城漁會 新臺幣1,016,123元 14 投資 有限責任臺灣區漁船產物保險合作社 10股